【裁判字號】    95,訴,711
【裁判日期】    951226
【裁判案由】    虛報進口貨物產地
【裁判全文】
高雄高等行政法院判決
                            九十五年度訴字第七一一號
                            九.
原      告  三記食品廠股份有限公司
代  表  人  甲○○
訴訟代理人  丙○○
            黃淑芬  律師
            鄭旭廷  律師
被      告  財政部高雄關稅局
代  表  人  游朝順  局長
訴訟代理人  乙○○
            丁○○
            戊○○
上列當事人間因虛報進口貨物產地事件，原告不服財政部中華民
國九十五年六月九日台財訴字第０九五００００一九九０號訴願
決定，提起行政訴訟。本院判決如下：
    主  文
原告之訴駁回。
訴訟費用由原告負擔。
    事  實
甲、事實概要：
緣原告於民國（下同）九十二年十一月十九日至九十四年二月十
五日間向被告報運進口越南產製調製梅子計十八批（進口報單號
碼：第ＢＤ／九二／ＷＮ九六／００一九號等十八份，詳附表）
，貨物皆已放行。嗣被告實施事後稽核結果，以系爭貨物實際產
地為中國大陸，且屬經濟部尚未公告開放准許進口之大陸物品項
目，經審理原告虛報進口貨物產地，逃避管制之違章成立，審酌
貨物已放行等情，依據海關緝私條例第三十七條第三項轉據同條
第三十六條第一項規定，處貨價二倍之罰鍰共計新台幣（下同）
一六、五九六、二二六元（訴願決定誤載為一、六０七、九一八
元）（各份報單罰鍰金額詳附表）。原告不服，申經復查結果，
未獲變更，原告仍未甘服，提起訴願，經遭決定駁回，遂提起本
件行政訴訟。
乙、兩造之聲明：
一、原告聲明求為判決：
（一）訴願決定、復查決定及原處分均撤銷。
（二）訴訟費用由被告負擔。
二、被告聲明求為判決：
（一）原告之訴駁回。
（二）訴訟費用由原告負擔。
丙、兩造主張之理由：
一、原告起訴意旨略謂：
（一）原告於九十二年十一月十九日至九十四年二月十五日間向
      被告報運進口越南產製調製梅子SALTED PRUNE計十八批（
      進口報單號碼：第ＢＤ／九二／ＷＮ九六／００一九號等
      十八份），貨物皆已放行，嗣被告實施事後稽核結果，以
      該等系爭貨物實際產地為中國大陸，且屬經濟部尚未公告
      開放進口之大陸物品項目，依虛報產地，逃避管制，依據
      海關緝私條例第三十七條第三項轉據同條例第三十六條第
      一項規定，處貨價二倍之罰鍰，共計一六、五九六、二二
      六元。原告不服，申請復查，未獲變更，提起訴願，仍未
      獲救濟，乃依法提起行政訴訟。按「海關於進出口貨物放
      行之翌日起六個月內通知實施事後稽核者，得於進出口貨
      物放行之翌日起二年內，對納稅義務人、貨物輸出人或其
      關係人實施之。依事後稽核結果，如有應退、應補稅款者
      ，應自貨物放行之翌日起三年內為之。」關稅法第十三條
      第一項定有明文。查被告於十八份行政處分書、復查決定
      書及訴願決定書上均記載實施「事後稽核」，顯然被告係
      依據上開關稅法第十三條第一項規定實施事後稽核，被告
      所謂本件係依據海關緝私條例第四十二條第一項、第四十
      四條規定所為之稽核云云，委無足採。且若被告抗辯可信
      ，則關稅法第十三條第一項之規定恆無適用之餘地。因本
      件被告係於九十四年五月十七日以高普核字第０九四一０
      ０七七一０號函向原告實施事後稽核，依上開關稅法規定
      ，被告僅能就九十三年十一月十七日後放行之進口貨物進
      行事後稽核，始為合法，惟本件十八份報單其中十份報單
      均於九十三年十一月十七日之前即已放行，被告對該十份
      報單實施事後稽核顯非適法，應予撤銷。
（二）次查，原告自九十二年開始向越南廠商HAI DUONGAGREX
      COMPANY（下稱海陽農產公司）訂購梅製品，此有採購合
      約為憑，由該公司負責生產調製梅，再出口至台灣。原告
      為進口系爭貨品，乃請海陽農產公司申請產地證明，卻因
      該公司所在之駐河內台北經濟文化辦事處不為蔬菜水果認
      證產地，因此該公司即透過HAI DANG CO．、LTD（海燈公
      司）辦理產地證明及出口手續，並由海燈公司向駐越南胡
      志明市辦事處辦理產地證明認證後再交予原告，此有海陽
      農產公司出具之貿易確認書為憑，因此實際交易係由海陽
      農產公司負責，海燈公司僅負責報關出口，即類似國內報
      關行僅負責報關出口業務，海燈公司係製造商海陽農產公
      司委任，與原告並無貿易關係，原告未曾匯款至海燈公司
      ，有關系爭貨物之供貨、金錢交易等均直接與海陽農產公
      司往來。則海燈公司向駐外單位之陳述，是否因國際貿易
      間多方經手交易之利害關係，是以貨物出口商如對進口人
      有不利之證言，應有隱情存在，其真實性須有證詞以外之
      客觀證據支持，若僅為單方面之說詞，即不具獨立於證詞
      內容以外之客觀證據價值，自不得據以認定為違法，此有
      臺北高等行政法院九十一年度訴字第八九五號判決可參。
      原告既已提出系爭梅製品係越南產製之證明，海燈公司之
      片面聲明毫無任何證據佐證，自不足作為認定系爭貨物係
      產自中國大陸之有利依據。
（三）再按，被告查驗進口貨物是否有虛報情事，係以申報進口
      報單與實際來貨是否相符為認定依據，原產地證明書僅為
      參考資料，非唯一認定之依據。本件報運進口所附之產地
      證明，係由製造商海陽農產公司委任海燈公司向越南商工
      總會申請核發，由駐越南胡志明辦事處認證，再交予德昌
      公司申報進口，該產地證明附有發票、裝箱書、提單，且
      均與產地證明上所載資料相符，其上並有駐越南胡志明辦
      事處認證章，甚至連駐胡志明市辦事處均未能辨識為偽造
      ，原告更無從懷疑竟有偽造之可能。且查產地證明書之真
      偽並不影響產地認定之事實，此有最高行政法院九十三年
      度判字第一一四四號判決、鈞院九十四年度訴字第九六號
      判決可參，何況駐外單位均於產證上蓋有「僅證明簽字屬
      實，文件之內容不在證明之列」（見原產地證明書），則
      產證縱為偽造不足以認定產地虛報。
（四）原告委託之德昌公司於進口報關時所檢附之十八份原產地
      證明書（下稱系爭產地證明書），雖與越南商工總會胡市
      分會所謂存檔之十八份原產地證明書不同，惟兩者均經越
      南商工總會胡市分會簽名、蓋章及我國駐胡志明市辦事處
      認證，被告亦不否認該等認證章為真正，況本件報關所附
      原產地證明上亦無任何塗改之痕跡，則何以遽謂系爭產地
      證明書即係偽造？原告合理懷疑係越南商工總會以同一號
      碼出具不同產地證明書，並無偽造或改造情事。且系爭產
      地證明書乃由越南海燈公司申請越南商工總會胡市分會核
      發，並經我國駐胡志明市辦事處認證後，直接寄予德昌公
      司申報進口，原告從未接觸系爭產地證明書，故縱認系爭
      產地證明書為偽造，顯然係越南商工總會胡市分會或海燈
      公司有所問題，況且原告與海燈公司從未接觸，海燈公司
      誣指原告偽造系爭產地證明書，惟究係原告公司何人？何
      地？如何偽造？並未見海燈公司檢附理由及依據，被告徒
      以越南商工總會胡市分會或海燈公司不利原告之回函，遽
      認原告有虛報貨物產地、逃避管制之行為，實屬率斷。
（五）按我國駐胡志明市辦事處商務組九十四年四月十三日胡志
      商字第０九四００００四三三０號函雖略稱：「越南海燈
      公司及東亞洲公司於九十四年四月七日分別函復本組表示
      ，本件十八份發票確係該等公司簽發無誤，惟發票上PRUN
      E貨品係渠等受客戶越南人裴進勇（BUI TIEN DUNG）先生
      委託辦理其自中國大陸暫時輸入越南後，而復運出口至台
      灣我商三記食品廠股份有限公司（即原告）的貨品。」惟
      查，原告公司根本無「裴進勇」該名員工，亦不知裴進勇
      為何許人也，更無委託裴進勇自中國大陸出口貨物，暫時
      輸入越南後復運出口至台灣。而至為荒謬者，裴進勇根本
      就是東亞洲公司之員工（詳下述），原告有充分理由懷疑
      所謂自中國大陸出口之貨品，實係海燈公司及東亞洲公司
      自己進口，與本件原告進口之貨品根本不同，非同一批貨
      物，海燈公司上開回函虛構事實嫁禍原告，上開函示顯不
      得作為不利原告之證據。再查上開函文所載「賣方所提供
      與進口人簽訂買賣合約第二項即載明為中國貨品」乙節，
      更屬虛構，原告僅與供應商海陽農產公司簽訂採購合約，
      從未與負責報關之越南海燈公司或東亞洲公司簽過任何契
      約，海燈公司提出之契約全屬偽造，原告未曾支付任何款
      項，更屬荒謬，足證海燈公司之陳述確有不實。且原告向
      世邦集運有限公司（下稱世邦公司）取得本件原始提單，
      亦與本件原告之進口報單相符，此為船運公司裝船時所依
      據貨品內容、重量等記載，而進口後再經被告以Ｃ３（應
      審應驗）方式通關，嚴格審核進口貨物是否與報單相符始
      放行，本件報單上被告並未有不符之記載，足證進口貨物
      確與原告之進口報單相符，而與海燈公司提出之出口報單
      不符，顯見海燈公司向我國駐胡志明市辦事處商務組之陳
      述為虛偽，不得採信。
（六）又財政部關稅總局九十四年十月四日台總局認字第０九四
      一０二０五０七號函主旨稱：「所報請會商認定三記食品
      廠股份有限公司報運自越南進口調製梅子十八批（報單第
      ＢＤ／九二／ＷＮ九六／００一九號等十八案）之原產地
      乙案，業經本總局進口貨物原產地認定委員會九十四年九
      月三十日第十九次審議會決議認定其原產地為中國大陸。
      」且該函說明第二項則稱：「另參據賣方所提供其與進口
      人簽訂之買賣合約第二項，即載明為中國貨品。」惟查，
      被告已於鈞院九十五年十月五日當庭自承，本件系爭貨物
      因為已經放行出去，沒有樣本，所以產地認定委員會沒有
      專家意見。然依進口貨物原產地認定標準第四條規定：「
      進口貨物原產地由進口地關稅局認定，認定有疑義時，由
      進口地關稅局報請財政部關稅總局會同有關機關及學者專
      家會商。」該次審議會議既無實物可供查驗，亦無專家參
      予會商，根本並非合法之審議決議，實不能作為認定原告
      不利之證據。再者上開審議會認定之依據係參考所謂買賣
      合約（即所謂海燈公司或東亞州公司與原告之買賣合約）
      ，係海燈公司片面提供與被告，即行政訴訟案卷內之九十
      三年十一月三十日、九十三年六月十五日、九十三年十二
      月十日、九十三年十一月十日、九十三年十一月一日、九
      十三年十月十日、九十三年六月十五日、九十三年九月十
      日等八份所謂原告與東亞洲公司簽訂之合約，其上並無原
      告之印章或籤文，均屬偽造。蓋原告並無上開合約記載之
      「CHEN HO FA」及「CHEN CHI CHIU」兩位經理，何來代
      表原告簽約，且東亞洲公司簽約代表「BUI TIEN D UNG
      」，即前述之裴進勇，與原告並無任何關聯。甚且該合約
      上所載電話及傳真號碼，均非原告公司所有，根據查證為
      「至淯報關股份有限公司」之號碼，原告與該報關公司並
      無任何關係，契約所載謬誤百出，足證上開契約均屬偽造
      。詎進口貨物原產地認定委員會竟以該偽造之買賣合約作
      為審議之依據，其審議結果自屬錯誤。
（七）又按「判斷事實須依據直接證據，而不能依據經驗法則時
      ，行政機關誤為事實推斷並據以作成行政處分，即屬行政
      處分違背證據法則」，被告認定系爭貨物原產地為中國大
      陸，係依據檢樣及相關文件資料，報請原產地認定委員會
      鑑定，再參據被告查核結果、駐胡志明市辦事處商務組查
      證結果及比對報關時所檢附之產地證明及相關文件等綜合
      研判，因此認無另行送鑑定之必要。按貨物產地之認定與
      貨物本身性質、特徵、成份等密切相關，而涉及專業知識
      與科學論證，有賴鑑定程序以判定事實真相，然鑑定客體
      樣品如欠缺，實際上本難實施鑑定，未有樣品之鑑定結果
      即難令人信服。依「進出口貨物查驗及取樣準則」規定，
      貨樣須會同查驗人員取樣，系爭十八件於處分時，並無留
      存貨樣（可查詢被告貨樣室），被告如何能取樣送鑑定？
      其貨樣應為虛構，被告以虛構不實之貨樣或未取樣送鑑定
      ，鑑定結果即難採認，此有最高行政法院八十八年度判字
      第三五七九號判決意旨可參。又關稅總局依據被告查得之
      間接證據，且在無樣品或實物等足供鑑定之情形下，究竟
      依何種鑑定方法，鑑定其產地為大陸物品（系爭十八件均
      無送樣品或實物予財政部關稅總局）？實難令人想像。則
      其鑑定結果即有瑕疵，不具正確性與公正性可言，鑑定結
      果顯不足採信。
（八）按九十四年二月十六日財政部與經濟部之會銜公告函稱，
      自九十四年二月十六日起，梅（不論生鮮、冷藏、冷凍、
      乾、調製）以其收割或採集之國家或地區為其原產地。嗣
      於九十四年六月三日財政部與經濟部另會銜公告函稱，前
      揭九十四年二月十六日函自九十四年七月一日起適用。而
      查本件申報進口日期最早為九十二年十一月十九日，核無
      適用上開二函令之餘地，亦即本件得以加工之國家或地區
      認定原產地。故退萬步言，縱認本件進口貨物品種為中國
      大陸所生產，然業經北越海陽農產公司加工製造，已實質
      轉型，此由進口報關稅則號別為二００八（即進口貨物已
      調製加工），而非０八一三（即進口貨物為生鮮原料）即
      足證明，故本件進口鹽漬梅因已在越南加工而實質轉型，
      應以越南為其原產地，故原告並無虛報產地，原處分認定
      確有錯誤。況且財政部高雄關稅局進口貨物原產地認定小
      組九十四年第一０七次會議審議結果亦表示，請該組就復
      查申請書中主張實質轉型之理由再予查證並提出補充說明
      ，乃被告均置之不理，行政程序實有嚴重瑕疵。
（九）原告於九十四年六月一日及同年六月六日尚有自北越海陽
      農產公司進口鹽漬梅，均經被告查核無誤，海陽農產公司
      確有能力及設備生產鹽漬梅，且原告於九十四年六月一日
      前即與該公司有海外匯款往來，卻從未與海燈公司有任何
      資金往來，足證原告均係自北越海陽農產公司合法進口鹽
      漬梅，從無自中國大陸進口之非法行徑。原告訴訟代理人
      鄭旭廷律師於九十五年十月五日準備程序筆錄稱：「對於
      原產地證明書之內容有變部分，原告不爭執。但變造之責
      任歸屬不應該由原告承擔，原告主張就系爭原產地證明書
      上面變造部分，原告並無故意或過失」（第三頁－第四頁
      ），更正陳述為「對於報單所附之原產地證明書內容與越
      南商工總會胡市分會留底不同之事實，原告不爭執。縱原
      產地證明書有變造，其責任歸屬不應該由原告承擔，原告
      亦無故意或過失」。
（十）綜上所述，行政機關依法行政應秉持公平正義之原則，並
      應保障人民既有之權益，對人民權益損害之處分，尤應謹
      慎有據，否則即有越權違法之嫌。惟獨系爭十八件被告疏
      於舉證，棄原告權益於不顧，又棄原告所提供應商海陽農
      產公司之一切文件與證據不予查證，其判定之草率與粗糙
      ，足令原告痛心疾首。爰請鈞院明察，撤銷本件違法處分
      及復查、訴願決定，賜判決如訴之聲明。
二、被告答辯意旨略謂：
（一）按「報運貨物進口而有左列情事之一者，得視情節輕重，
      處以所漏進口稅額二倍至五倍之罰鍰，或沒入或併沒入其
      貨物：‧‧‧四、其他違法行為。‧‧‧有前兩項情事之
      一而涉及逃避管制者，依前條第一項及第三項論處。」及
      「私運貨物進口、出口或經營私運貨物者，處貨價一倍至
      三倍之罰鍰。」為海關緝私條例第三十七條第一項第四款
      、第三項及第三十六條第一項所明定。次按進口非屬「台
      灣地區與大陸地區貿易許可辦法」第七條規定准許輸入之
      大陸地區物品者，即構成進口禁止輸入之物品而涉及逃避
      管制之違法行為。原告報運貨物進口，虛報進口貨物產地
      ，涉及逃避管制之行為，有如前述，被告依上揭規定論處
      ，於法洵無不合。
（二）按「海關對於報運貨物進口、出口認有違法嫌疑時，得通
      知該進口商、出口商、貨主或收貨人，將該貨物之發票、
      價單、帳單及其他單據送驗，並得查閱或抄錄其與該貨物
      進口、出口、買賣、成本價值、付款各情事有關之帳簿、
      信件或發票簿。」及「有違反本條例情事者，除依本條例
      有關規定處罰外，仍應追徵其所漏或沖退之稅款。但自其
      情事發生已滿五年者，不得再為追徵或處罰。」為海關緝
      私條例第四十二條第一項及第四十四條所明定。原告報運
      貨物進口，查有虛報產地嫌疑，被告依上揭規定以九十四
      年五月十七日高普核字第０九四一００七七一０號函通知
      原告提供資料供核，該函說明一已敘明依據海關緝私條例
      第四十二條規定辦理，並無原告所稱須於進出口貨物放行
      之翌日起六個月內始予通知之限制，原告顯係對該通知函
      之內容有所誤解。原告報運貨物進口既經被告查得有虛報
      產地情事，被告依海關緝私條例規定所為之通知及論處，
      於法並無不合。
（三）查涉案貨物經我駐外單位查證結果，原告報關檢附之文件
      （發票），係越南海燈公司（HAI DANG CO．、LTD）及東
      亞洲公司（EAST ASIA CO．、LTD）依原告要求所簽發，
      而貨物（梅子）則為該兩公司應客戶委託自中國大陸暫時
      輸入越南後，再復出口至台灣三記食品廠股份有限公司（
      即原告），此有駐外單位取自越南供應商提供之越南出口
      報單，載明涉案貨物來源為「CHINA」。復查，原告於談
      話紀錄即稱：「該十八批進口貨物係由越南海陽農產公司
      介紹後，再與海燈公司、東亞洲公司完成交易簽約買賣‧
      ‧‧。」原告於申報貨物進口時亦報明賣方為海燈公司或
      東亞洲公司，則訴訟理由所稱：「實際交易係由海陽農產
      公司負責，海燈公司僅負責報關出口，即類似國內報關行
      僅負責報關出口業務，海燈公司係製造商海陽農產公司委
      任，與原告並無貿易關係」乙節，顯係事後推卸之詞，實
      無足採。另查原告進口時所檢附之產地證明第00000
      000、00000000、00000000、000
      00000、00000000、00000000、0
      0000000、00000000、00000000
      、00000000、00000000、000000
      00、00000000、00000000、0000
      0000、00000000、00000000及00
      000000號等十八份，經我駐外單位查證結果，均係
      偽造之文件，有越南商工總會胡市分會之存檔原產地證明
      書可稽。被告為審慎處理，又檢具查得之相關事證，報經
      財政部關稅總局進口貨物原產地認定委員會審議，亦認定
      原產地為中國大陸，該原產地認定委員會係依「進口貨物
      原產地認定標準」第四條規定，會同相關機關代表及所邀
      請之學者、專家所組成，其鑑定之公信力，不容質疑。
（四）綜上所述，本件原告之訴為無理由，請判決駁回之。
    理  由
一、按「報運貨物進口而有下列情事之一者，得視情節輕重，處
    以所漏進口稅額二倍至五倍之罰鍰，或沒入或併沒入其貨物
    ：‧‧‧。四、其他違法行為。‧‧‧有前二項情事之一而
    涉及逃避管制者，依前條第一項及第三項論處。」及「私運
    貨物進口、出口或經營私運貨物者，處貨價一倍至三倍之罰
    鍰。」海關緝私條例第三十七條第一項第四款、第三項及第
    三十六條第一項分別定有明文。次按，台灣地區與大陸地區
    貿易許可辦法第七條第一項第一款規定：「大陸地區物品，
    除下列各款規定外，不得輸入台灣地區：一、主管機關公告
    准許輸入項目及其條件之物品。」復按海關緝私條例第三條
    、第三十七條、第三十八條、第三十九條及第五十三條所稱
    之「管制」則包括「台灣地區與大陸地區貿易許可辦法規定
    不得輸入之大陸物品」在內，亦經財政部八十四年六月十七
    日台財關第八四一七二四五四二號函釋示在案，而上開函釋
    核與海關緝私條例規定之精神相符，本院自得予以援用。故
    進口非屬「台灣地區與大陸地區貿易許可辦法」第七條規定
    准許輸入之大陸地區物品者，自構成進口禁止輸入之物品而
    涉及逃避管制之行為，合先敘明。
二、經查，原告於九十二年十一月十九日至九十四年二月十五日
    間向被告報運進口越南產製調製梅子計十八批（進口報單號
    碼：第ＢＤ／九二／ＷＮ九六／００一九號等十八份，詳附
    表），貨物皆已放行。嗣被告實施事後稽核結果，以系爭貨
    物實際產地為中國大陸，且屬經濟部尚未公告開放准許進口
    之大陸物品項目，經審理原告虛報進口貨物產地，逃避管制
    之違章成立，審酌貨物已放行等情，依據海關緝私條例第三
    十七條第三項轉據同條第三十六條第一項規定，處貨價二倍
    之罰鍰共計一六、五九六、二二六元（各份報單罰鍰金額詳
    附表）等情，業經兩造分別陳明在卷，並有第ＢＤ／九二／
    ＷＮ九六／００一九號進口報單及被告處分書等各十八份（
    詳附表）、九十五年六月九日台財訴字第０九五００００一
    九九０號復查決定書附於原處分卷可稽，堪予認定。
三、原告雖訴稱：本件其中十份報單均於九十三年十一月十七日
    前即已放行，按被告九十四年五月十七日以高普核字第０九
    四一００七七一０號函向原告實施事後稽核為不爭之事實，
    且本件十八份處分書中均表明係事後稽核結果作出處分，即
    表示該高普核字函係對原告進口系爭十八件進口貨物作事後
    稽核，依照關稅法第十三條第一項明文規定，海關須於進出
    貨物放行之翌日起六個月內通知事後稽核，其法定要件與程
    序，規定周密而嚴格，須受明確之時間限制，如實施事後稽
    核未於六個月內行通知義務，顯然違反行政程序；又原告自
    九十二年開始向越南廠商海陽農產公司訂購梅製品，因此實
    際交易係由海陽農產公司負責，海燈公司僅負責報關出口，
    即類似國內報關行僅負責報關出口業務，海燈公司係製造商
    海陽農產公司委任，與原告並無貿易關係，則海燈公司向駐
    外單位之陳述，其真實性須有證詞以外之客觀證據支持，若
    僅為單方面之說詞，自不得據以認定為違法；再按，本件報
    運進口所附之產地證明，係由製造商海陽農產公司委任海燈
    公司向越南商工總會申請核發，由駐越南胡志明辦事處認證
    ，再交予德昌公司申報進口，該產地證明附有發票、裝箱書
    、提單，且均與產地證明上所載資料相符，其上並有駐越南
    胡志明辦事處認證章，甚至連駐胡志明市辦事處均未能辨識
    為偽造，原告更無從懷疑竟有偽造之可能；且系爭產地證明
    書乃由越南海燈公司申請越南商工總會胡市分會核發，並經
    我國駐胡志明市辦事處認證後，直接寄予德昌公司申報進口
    ，原告從未接觸系爭產地證明書，故縱認系爭產地證明書為
    偽造，顯然係越南商工總會胡市分會或海燈公司有所問題；
    原告有充分理由懷疑所謂自中國大陸出口之貨品，實係海燈
    公司及東亞洲公司自己進口，與本件原告進口之貨品根本不
    同，非同一批貨物，海燈公司上開回函虛構事實嫁禍原告，
    上開函示顯不得作為不利原告之證據，顯見海燈公司向我國
    駐胡志明市辦事處商務組之陳述為虛偽，不得採信；又本件
    系爭貨物因為已經放行出去，沒有樣本，所以產地認定委員
    會沒有專家意見，該次審議會議既無實物可供查驗，亦無專
    家參予會商，根本並非合法之審議決議，實不能作為認定原
    告不利之證據；又關稅總局依據被告查得之間接證據，且在
    無樣品或實物等足供鑑定之情形下，究竟依何種鑑定方法，
    鑑定其產地為大陸物品？實難令人想像，則其鑑定結果即有
    瑕疵，不具正確性與公正性可言，鑑定結果顯不足採信；另
    按九十四年二月十六日財政部與經濟部之會銜公告函稱，自
    九十四年二月十六日起，梅（不論生鮮、冷藏、冷凍、乾、
    調製）以其收割或採集之國家或地區為其原產地，嗣於九十
    四年六月三日財政部與經濟部另會銜公告函稱，前揭九十四
    年二月十六日函自九十四年七月一日起適用，而查本件申報
    進口日期最早為九十二年十一月十九日，核無適用上開二函
    令之餘地，亦即本件得以加工之國家或地區認定原產地，縱
    認本件進口貨物品種為中國大陸所生產，然業經北越海陽農
    產公司加工製造，已實質轉型，此由進口報關稅則號別為二
    ００八（即進口貨物已調製加工），而非０八一三（即進口
    貨物為生鮮原料）即足證明，故本件進口鹽漬梅因已在越南
    加工而實質轉型，應以越南為其原產地，故原告並無虛報產
    地，原處分認定確有錯誤；又原告於九十四年六月一日及同
    年六月六日尚有自北越海陽農產公司進口鹽漬梅，均經被告
    查核無誤，海陽農產公司確有能力及設備生產鹽漬梅，且原
    告於九十四年六月一日前即與該公司有海外匯款往來，卻從
    未與海燈公司有任何資金往來，足證原告均係自北越海陽農
    產公司合法進口鹽漬梅，從無自中國大陸進口之非法行徑云
    云，資為論據。
四、惟按「海關對於報運貨物進口、出口認有違法嫌疑時，得通
    知該進口商、出口商、貨主或收貨人，將該貨物之發票、價
    單、帳單及其他單據送驗，並得查閱或抄錄其與該貨物進口
    、出口、買賣、成本價值、付款各情事有關之帳簿、信件或
    發票簿。」、「有違反本條例情事者，除依本條例有關規定
    處罰外，仍應追徵其所漏或沖退之稅款。但自其情事發生已
    滿五年者，不得再為追徵或處罰。」分別為海關緝私條例第
    四十二條第一項及第四十四條所明定。經查，本件原告報運
    貨物進口，經被告查得有虛報產地嫌疑，被告乃依上揭規定
    以九十四年五月十七日高普核字第０九四一００七七一０號
    函通知原告提供資料供核，而該函說明一已說明係依據海關
    緝私條例第四十二條規定辦理，並無原告所稱須於進出口貨
    物放行之翌日起六個月內始予通知之限制。是原告訴稱：本
    件其中十份報單均於九十三年十一月十七日前即已放行，按
    被告九十四年五月十七日以高普核字第０九四一００七七一
    ０號函向原告實施事後稽核為不爭之事實，且本件十八份處
    分書中均表明係事後稽核結果作出處分，即表示該高普核字
    函係對原告進口系爭十八件進口貨物作事後稽核，依照關稅
    法第十三條第一項明文規定，海關須於進出貨物放行之翌日
    起六個月內通知事後稽核，其法定要件與程序，規定周密而
    嚴格，須受明確之時間限制，如實施事後稽核未於六個月內
    通知行通知義務，顯然違反行政程序云云，容屬有誤。
五、次查，本件系爭貨物經我駐外單位查證結果，原告報關檢附
    之文件（發票），係越南海燈公司及東亞洲公司依原告要求
    所簽發，而系爭貨物（梅子）則為該兩公司應客戶委託自中
    國大陸暫時輸入越南後，再復出口至原告，此有駐外單位取
    自越南供應商提供之越南出口報單，載明涉案貨物來源為「
    中國（CHINA）」，經被告檢送相關文件資料報請財政部關
    稅總局「進口貨物原產地認定委員會」鑑定結果，且該十八
    批進口貨物原告係由越南海陽農產公司介紹後，再與海燈公
    司、東亞洲公司完成交易簽約買賣，原告於申報貨物進口時
    亦報明賣方為海燈公司或東亞洲公司，另據原告進口時所檢
    附之產地證明第00000000、00000000、0
    0000000、00000000、00000000、
    00000000、00000000、00000000
    、00000000、00000000、0000000
    0、00000000、00000000、000000
    00、00000000、00000000、00000
    000及00000000號等十八份，經我駐外單位查證
    結果，均係偽造之文件等情，此有我國駐胡志明市辦事處商
    務組九十四年六月二十日胡志商字第０九四００００四三三
    ０號函、九十四年四月十七日胡志商字第０九四００００四
    六八０號函、九十四年六月三十日胡志商字第０九四０００
    ０六八六０號函及其所附海燈公司、越南商工總會胡市分會
    等函、及越南商工總會胡市分會之存檔原產地證明書、財政
    部關稅總局九十四年十月四日台總局認字第０九四一０二０
    五０七號函、原告公司經理丙○○九十四年六月二十日於被
    告稽核組所做談話紀錄影本附於原處分卷可稽。是本件系爭
    十八批貨物既係由海燈公司或東亞洲公司名義，自中國大陸
    暫時進口後再復運出口至原告，業如前述，核與財政部關稅
    總局「進口貨物原產地認定委員會」鑑定結果相符，縱本件
    原告實際交易對象係海陽農產公司，海燈公司係受海陽農產
    公司委任而出口系爭貨物與原告屬實，亦與系爭貨物認定原
    產地為中國大陸無涉。是原告訴稱：原告自九十二年開始向
    越南廠商海陽農產公司訂購梅製品，因此實際交易係由海陽
    農產公司負責，海燈公司僅負責報關出口，即類似國內報關
    行僅負責報關出口業務，海燈公司係製造商海陽農產公司委
    任，與原告並無貿易關係，則海燈公司向駐外單位之陳述，
    其真實性須有證詞以外之客觀證據支持，若僅為單方面之說
    詞，自不得據以認定為違法云云，並非可採。
六、次按「人民違反法律上之義務而應受行政罰之行為，法律無
    特別規定時，雖不以出於故意為必要，仍須以過失為其責任
    條件。」業經司法院釋字第二七五號解釋在案。另司法院釋
    字第五二一號解釋更明確表示：「法律明確性之要求，非僅
    指法律文義具體詳盡之體例而言，立法者仍得衡酌法律所規
    範生活事實之複雜性及適用於個案之妥當性，運用概括條款
    而為相應之規定，業經本院釋字第四三二號解釋闡釋在案。
    為確保進口人對於進口貨物之相關事項為誠實申報，以貫徹
    有關法令之執行，海關緝私條例第三十七條第一項除於前三
    款處罰虛報所運貨物之名稱、數量及其他有關事項外，並於
    第四款以概括方式規定『其他違法行為』亦在處罰之列，此
    一概括規定，係指報運貨物進口違反法律規定而有類似同條
    項前三款虛報之情事而言。就中關於虛報進口貨物原產地之
    處罰，攸關海關緝私、貿易管制有關規定之執行，觀諸海關
    緝私條例第一條、第三條、第四條、貿易法第五條、第十一
    條及台灣地區與大陸地區人民關係條例第三十五條之規定自
    明，要屬執行海關緝私及貿易管制法規所必須，符合海關緝
    私條例之立法意旨，在上述範圍內，與憲法第二十三條並無
    牴觸。至於依海關緝私條例第三十六條、第三十七條規定之
    處罰，仍應以行為人之故意或過失為其責任條件，本院釋字
    第二七五號解釋應予以適用，併此指明。」而海關緝私條例
    第三十七條第三項即是以行為人有同條第一項各款及第二項
    之行為，而其行為之內容涉及逃避管制為構成要件；又報運
    貨物進口有第三十七條第一項第一款至第四款之行為，自其
    行為內涵觀之，其主觀違法要件即已涵括故意及過失在內，
    職是，關於海關緝私條例第三十七條第三項之違章仍應以行
    為人之行為係出於故意或過失為其責任條件，並非僅限於故
    意自明。再按進口人自國外報運貨物進口，有據實報明所運
    貨物名稱、品質、規格、產地等之義務。系爭貨物進口時，
    產地證明書固非法定報關必備文件，卻是產地認定之重要參
    考文件，依國際貿易實務，買賣雙方對成交貨物之名稱、數
    量、價格、產地等於成交時即有約定，並應按約定之貨物交
    運，原告既從事食品類進口業務多年，當知未經公告准許輸
    入之大陸物品不准進口，其向越南國進口系爭調製梅，即應
    注意通知與其簽訂出口加工合約之海陽農產公司，不得交運
    中國大陸產製品，並應交付正確之產地證明書等文件，據實
    申報，以免受罰，如前所述，本件系爭十八批貨物既係由海
    燈公司或東亞洲公司名義，自中國大陸暫時進口後再復運出
    口至原告，其原產地均係中國大陸，且原告所附系爭貨物產
    地證明均偽造無訛，是本件原告未善盡注意義務，致發生虛
    報來貨產地，逃避管制情事，縱認其非故意，亦難謂無過失
    ，自應受罰。是原告另稱：本件報運進口所附之產地證明，
    係由製造商海陽農產公司委任海燈公司向越南商工總會申請
    核發，由駐越南胡志明辦事處認證，再交予德昌公司申報進
    口，該產地證明附有發票、裝箱書、提單，且均與產地證明
    上所載資料相符，其上並有駐越南胡志明辦事處認證章，甚
    至連駐胡志明市辦事處均未能辨識為偽造，原告更無從懷疑
    竟有偽造之可能；且系爭產地證明書乃由越南海燈公司申請
    越南商工總會胡市分會核發，並經我國駐胡志明市辦事處認
    證後，直接寄予德昌公司申報進口，原告從未接觸系爭產地
    證明書，故縱認系爭產地證明書為偽造，顯然係越南商工總
    會胡市分會或海燈公司有所問題；原告有充分理由懷疑所謂
    自中國大陸出口之貨品，實係海燈公司及東亞洲公司自己進
    口，與本件原告進口之貨品根本不同，非同一批貨物，海燈
    公司上開回函虛構事實嫁禍原告，上開函示顯不得作為不利
    原告之證據，顯見海燈公司向我國駐胡志明市辦事處商務組
    之陳述為虛偽，不得採信乙節，仍非足採。
七、再查，被告為審慎處理，又檢具查得之相關事證，報經財政
    部關稅總局進口貨物原產地認定委員會審議，經該會參據被
    告原查核結果、駐胡志明市辦事處商務組查證結果、比對原
    告報關時檢附之產地證明書及越南商工總會胡市分會之存檔
    原產地證明書、及賣方與原告所簽訂之合約書等資料綜合研
    判，亦認定原產地為中國大陸等情，亦有財政部關稅總局九
    十四年十月四日台總局認字第０九四一０二０五０七號函等
    影本附於原處分卷可憑。按該原產地認定委員會係依「進口
    貨物原產地認定標準」第四條規定，會同相關機關代表及所
    邀請之學者、專家所組成，其鑑定意見，自具有相當之公信
    力。另進口貨物原產地之認定，固以實物樣品為常見，惟本
    件因已無樣品可供鑑定，該認定委員會依相關合約書、產地
    證明書等資料予以審議，於法亦無不合。是原告復稱：本件
    系爭貨物因為已經放行出去，沒有樣本，所以產地認定委員
    會沒有專家意見，該次審議會議既無實物可供查驗，亦無專
    家參予會商，根本並非合法之審議決議，實不能作為認定原
    告不利之證據，又關稅總局依據被告查得之間接證據，且在
    無樣品或實物等足供鑑定之情形下，究竟依何種鑑定方法，
    鑑定其產地為大陸物品？實難令人想像，則其鑑定結果即有
    瑕疵，不具正確性與公正性可言，鑑定結果顯不足採信等詞
    ，仍無可採。
八、再按，九十四年二月十六日財政部與經濟部之會銜公告函雖
    稱，自九十四年二月十六日起，梅（不論生鮮、冷藏、冷凍
    、乾、調製）以其收割或採集之國家或地區為其原產地，惟
    嗣於九十四年六月三日財政部與經濟部另會銜公告函另稱，
    前揭九十四年二月十六日函自九十四年七月一日起適用等情
    ，此有財政部與經濟部上揭公告、財政部關稅總局九十四年
    五月三十日台總局徵字第０九四一０一０六三七號函等附於
    原處分卷可查。而本件申報進口日期均在九十四年七月一日
    之前，是原告主張本件應無適用上開函令，亦即本件得以加
    工之國家或地區認定原產地，固無不合。然查本件系爭貨物
    既如前述，本件系爭十八批貨物既係由海燈公司或東亞洲公
    司名義，自中國大陸暫時進口後再復運出口至原告，並未先
    進口至越南，於加工後再出口至我國，足證來貨並非由梅子
    原料加工製成調製梅。是原告又稱：另按九十四年二月十六
    日財政部與經濟部之會銜公告函稱，自九十四年二月十六日
    起，梅（不論生鮮、冷藏、冷凍、乾、調製）以其收割或採
    集之國家或地區為其原產地，嗣於九十四年六月三日財政部
    與經濟部另會銜公告函稱，前揭九十四年二月十六日函自九
    十四年七月一日起適用，而查本件申報進口日期最早為九十
    二年十一月十九日，核無適用上開二函令之餘地，亦即本件
    得以加工之國家或地區認定原產地，縱認本件進口貨物品種
    為中國大陸所生產，然業經北越海陽農產公司加工製造，已
    實質轉型，此由進口報關稅則號別為二００八（即進口貨物
    已調製加工），而非０八一三（即進口貨物為生鮮原料）即
    足證明，故本件進口鹽漬梅因已在越南加工而實質轉型，應
    以越南為其原產地，故原告並無虛報產地，原處分認定確有
    錯誤云云，亦屬無據。末查，原告另委由信傑報關有限公司
    ，於九十四年六月一日及七日向被告中興分局第二辦公室報
    運進口越南產製HALA -DRIED PLUM CROP（內部組織已達加
    工狀態）計二批（報單第ＢＤ／九四／Ｖ九四九／０００七
    、ＢＤ／九四／Ｗ０四九／０００七號），電腦核定以Ｃ三
    （貨物查驗）方式通關，經該分局派員查驗及函請駐越南代
    表處經濟組查告原產地結果，確為越南產製屬實，業據被告
    陳述明確，被告核准進口，並無不合。惟海關緝私條例第三
    十七條之處分，係以每次報運進口之虛報行為為其處罰依據
    ，自不能僅憑原告報運進口之貨物曾經被告認定係屬越南國
    產製，即認其所有報運進口之貨物均係越南國產製。是原告
    執此訴稱原告於九十四年六月一日及同年六月六日尚有自北
    越海陽農產公司進口鹽漬梅，均經被告查核無誤，足證原告
    均係自北越海陽農產公司合法進口鹽漬梅，從無自中國大陸
    進口之非法行徑云云，自無可採。
九、綜上所述，原告之主張既無足採，則被告對原告裁處貨價二
    倍罰鍰計一六、五九六、二二六元，並無不合，復查決定及
    訴願決定遞予維持，亦無違誤。原告提起本件訴訟求予撤銷
    ，為無理由，應予駁回。又本件事證已明，兩造其餘攻擊防
    禦方法，核與判決結果不生影響，爰不再逐一論述，附此敘
    明。
據上論結，本件原告之訴為無理由，爰依行政訴訟法第一百條九
十五條第一項後段、第九十八條第三項前段，判決如主文。
中    華    民    國   九十五   年  十二  月  二十六  日
                  第一庭審判長法  官  呂佳徵
                              法  官  許麗華
                              法  官  林勇奮
以上正本係照原本作成。
如不服本判決，應於判決送達後二十日內向本院提出上訴書狀，
其未表明上訴理由者，應於提起上訴後二十日內向本院提出上訴
理由書（須按對造人數附繕本）；如於本判決宣示或公告後送達
前提起上訴者，應於判決送達後二十日內補提上訴理由書（須附
繕本）。未表明上訴理由者，逕以裁定駁回。
提起上訴應預繳送達用雙掛號郵票七份（每份三十四元）。
中    華    民    國   九十五   年  十二  月  二十六  日
                              書記官  黃玉幸


司法院資訊處製作；財團法人民間司法改革基金會備份。
